臺灣臺中地方法院民事判決　　　　　　100年度簡上字第156號
上　訴　人　翰林世家管理委員會
法定代理人　吳明偉
訴訟代理人　張佩生
　　　　　　蔡萁華
被 上 訴人　褚秀芬
　　　　　　陳楊素珍
　　　　　　陳周月雲
　　　　　　許月華
上四人共同
訴訟代理人　楊秉安
上列當事人間請求返還不當得利事件，上訴人對於中華民國100
年5月5日本院臺中簡易庭100年度中簡字第384號第一審簡易判決
提起上訴，被上訴人於第二審為訴之追加，本院於民國100年11
月11日言詞辯論終結，判決如下：
    主    文
上訴駁回。
上訴人應再給付被上訴人褚秀芬、陳楊素珍、陳周月雲、許月華
各新臺幣肆仟伍佰元。
第二審（含追加之訴）訴訟費用新臺幣陸仟壹佰拾伍元由上訴
人負擔。
本判決第二項得為假執行。
    事實及理由
甲、程序方面：
一、上訴人原法定代理人李炳曜嗣於本院審理時變更為吳明偉，
    有民國100年6月19日上訴人100年區分所有權人會議記錄可
    稽（見二審卷第42頁），茲由吳明偉聲明承受訴訟（見本院
    卷第41頁），核無不合，應予准許。
二、按訴之變更或追加，非經他造同意不得為之。但擴張或減縮
    應受判決事項之聲明者，不在此限，民事訴訟法第446條第1
    項但書、第255條第1項第3款定有明文。此依民事訴訟法第
    436條之1第3項之規定，於簡易程序之上訴程序亦準用之。
    本件被上訴人於原審起訴時，請求上訴人給付被上訴人褚秀
    芬、陳楊素珍、陳周月雲、許月華（下稱被上訴人4人）各
    新臺幣（下同）72,000元；上訴後，擴張聲明請求上訴人應
    再給付被上訴人4人各4,500元，核屬擴張應受判決事項之聲
    明，其訴之追加應予准許。
乙、實體方面：
壹、被上訴人部分：
一、被上訴人於原審起訴主張：被上訴人於77年間各以10萬元，
    向三富建設開發股份有限公司購買車位，後續三富建設開發
    股份有限公司未售完之房屋交由三木建設公司繼續出售，三
    木建設公司採固定車位使用權方式售出，並出具固定車位使
    用憑證，社區管理委員會成立後，固定車位使用憑證統一交
    由社區管理委員會集中保管，91年間社區管理委員會主委邱
    富國侵占公款逃亡後，固定車位使用憑證未移交，社區管理
    委員會不思解決憑證遺失之補救措施，反而在92年區分所有
    權人會議提案收回固定車位使用權，並決議自92年7月1日起
    車位每月租金一律2,000元（固定車位每月原為1,250元），
    經被上訴人褚秀芬對上訴人提起確認固定車位使用權等事件
    ，業經鈞院97年度中簡字第4170號、98年度簡上字第97號判
    決確定。翰林世家92年區分所有權人會議強行通過對被上訴
    人不利之決議，顯以侵害被上訴人之權利，實已違反民法第
    148條第1項之規定，被上訴人為固定車位使用權人，每月月
    租金原為1,250元，自92年7月1日起經上訴人以消磁方式，
    強迫繳交2,000元月租金，因係每三個月繳納一次，已繳至
    100年6月30日止，上訴人應退還被上訴人4人每月各750元之
    差額，爰依不當得利之法律關係，請求上訴人給付被上訴人
    4人各72,000元。
二、上訴後補稱：於原審判決被上訴人勝訴後，上訴人仍堅持己
    見，被上訴人4人恐固定車位使用之遙控器遭消磁，不得已
    仍被迫每月繼續繳納2,000元之租金，自原審判決後，繼續
    繳至100年12月31日止，此部分亦屬上訴人之不當得利，爰
    再請求上訴人應給付被上訴人4人各4,500元（即自100年7月
    1日起至100年12月31日止，每月差額750元）。
三、並聲明：(一)上訴駁回；(二)上訴人應再給付褚秀芬、陳楊素珍
    、陳周月雲、許秀華各4, 500元；(三)第二審訴訟費用由上訴
    人負擔。
貳、上訴人部分：
一、上訴人主張：鈞院98年度簡上字第97號民事判決主文第七項
    :「上訴人民國92年6月22日區分所有權人會議關於違反78年
    翰林世家管理辦法第29條第1項規定之決議及97年11月27日
    區分所有權人會議關於違反87年翰林社區住戶規約第7章第8
    條之決議均無效。」，從而可知，未違反78年翰林世家管理
    辦法第29條第1項規定之決議應屬有效。按翰林世家管理辦
    法第29條第1項規定：「車位管理辦法，地下室車位計有35
    位，於房屋銷售時，即訂定17位為出租固定使用權(在未滿
    額前，每位承購戶皆有相同之機會購買)，權利金為每位10
    萬元整，共計170萬元整。由本公司預收而後交由管理委員
    會納入管理費中，以降低所有住戶之管理費負擔，其餘18位
    以期限為一年之承租方式，向管理委員會申請登記，每車位
    月租金為2,500元（固定使用權之車位月租金除權利金10萬
    元外另繳1,250元），此車位租金為暫定，將來可視行情及
    需要，經開會決定更改之，如以上申請登記車位人數超過18
    位，於開住戶管理委員會時，採抽簽決定之，未參與抽簽者
    視同棄權。」睽之前開規定，定有明文:「此車位租全為暫
    定，將來可視行情及需要，經開會決定更改之」。乃上訴人
    社區按照規定開會決議變更租金並無違反管理辦法第29條第
    1 項規定，所以亦無違反鈞院98年度簡上字第97號民事判決
    主文第七項之判決。此外，上訴人社區92年6月22日區分所
    有權人會議第六項決議「退回10萬元，租金都不優惠，原13
    位仍有優先承租權直至該戶搬離社區為止」，此決議乃有利
    於被上訴人之決議。原審法院竟認為該決議「顯然係以損害
    原告(即被上訴人)為目的，有違誠信原則，亦不符公平正義
    」，其見解實有違誤。上訴人於原審主張依民法第180條『
    「給付，有左列情形之一者，不得請求返還：...三、因清
    償債務而為給付者，於給付時明知無給付之義務者。」。查
    被上訴人依照上訴人社區92年6月22日區分所有權人會議第
    七決議「表決通過(車位新承租價格)每月租金2,000元，92
    年7月1日起實施，繳納停車位租金每月2,000元」，若原告
    給付時明知無給付之義務而為給付，則原告按不當得利之法
    律關係請求返還已給付之租金，沒有理由。且原告之給付金
    額屬於租金，並非無法律上原因之給付，不適用民法不當得
    利之規定。』，原審法官卻未於判決理由述明不採認之理由
    ，令上訴人難以甘服。
二、並聲明：(一)、原判決不利於上訴人之部分廢棄；(二)上開廢棄
    部分被上訴人在第一審之訴駁回；(三)、被上訴人追加之訴駁
    回；(四)第一、二審訴訟費用由被上訴人負擔。
、得心證之理由：
一、本件上訴人主張其向被上訴人4人收取每個月2000元之車位
    租金，是依據78年翰林世家管理辦法第29條第1項規定：「
    此車位租全為暫定，將來可視行情及需要，經開會決定更改
    之」，上訴人遂於92年6月22日區分所有權人會議第七項：
    車位新承租價格討論案，決議以車位每月租金一律為2,000
    元，該決議第七項並未經本院98年度簡上字第97號判決確認
    無效，因此仍有效，其依據該決議內容向被上訴人4人收取
    前揭租金，無不當得利，且被上訴人明知無給付義務而為給
    付，即不得再以不當得利之法律關係請求返還等語，為被上
    訴人所否認。查被上訴人4人於77年間向訴外人三富建設開
    發股份有限公司分別購買門牌號碼臺中市○○區○○路216
    巷7號5樓、1號4樓、5號7樓、13號6樓、之「翰林世家」大
    廈房地各乙戶，並關於上開大廈之編號35號、28號、11號、
    7號車位部分，並繳付10萬元權利金等情，為兩造所不爭。
    又被上訴人褚秀芬先前關於其上開編號35號車位部分，對上
    訴人提起確認車位固定使用權之訴，業據本院98年度簡上字
    第97號確認固定車位使用權存在判決確定在案（而被上訴人
    陳楊素珍、陳周月雲、許月華關於前揭買受房地及繳付10萬
    元之情形，與褚秀芬情形相同），業據本院調取上開卷宗核
    閱無誤。
二、而查，依據78年間「翰林世家社區管理辦法」第29條規定：
    「車位管理辦法，地下室車位計有35位，於房屋銷售時，即
    訂定17位為出租固定使用權（在未滿額前，每位承購戶皆有
    相同之機會購買），權利金為每位新台幣壹拾萬元整共計新
    台幣壹佰柒拾萬元整。由本公司預收而後交由管理委員會納
    入管理費中，以降低所有住戶的管理費負擔，其餘18位以期
    限為一年之承租方式，向管理委員會申請登記，每車位月租
    為貳仟伍佰元（固定使用權之車位月租金除權利金拾萬元外
    ，另繳壹仟貳佰伍拾元），此車位租金為暫定，將來可視行
    情及需要，經開會決定更改之，如以上申請登記車位人數超
    過18位，於開住戶管理委員會時，採抽籤決定之，未參與抽
    籤者視同棄權。」，其關於固定車位使用權人僅需每月繳付
    1250元，較一般車位每月繳付2000元之租金較低，無非係因
    固定車位使用權人已先繳交10萬元之權利金納入社區管理費
    ，有助於降低所有住戶管理費負擔之故。又雖於該條規定：
    「將來可視行情及需要，經開會決定更改之」，然其更改之
    內容，亦應考量固定車位使用權人因繳付權利金而得以較一
    般車位優惠為原則，始合乎公平及誠信原則。然而，上訴人
    於92年6月22日召開區分所有權人會議時，先在第六項：地
    下室位出租管理辦法討論案，決議通過：「自92年7月1日起
    退回13位固定車位承租人每人10萬元，並恢復到原契約之承
    租位置及優先享有承租權直至該住戶售屋搬離社區為止，由
    候補住依登記順序承接」。而審之第六項之決議內容，顯係
    欲以退還10萬元之方式，剝奪固定車位使用權人依據78 年
    訂翰林世家社區管理辦法第29條及87年翰林世家社區住戶規
    約第7章第8條之具有分管性質，而得享有車位約定專用權，
    及售屋時若未退租，其繼受人得繼受該分管約定繼續使用該
    車位約定專用權之權利。而上開第六項決議，業經本院98年
    度簡上字第97號以未經全體共有人同意而變更前揭分管約定
    而認為無效確定。在第六項決議通過後，上訴人隨即在第七
    項：車位新承租價格討論案，決議以車位每月租金一律為2,
    000元，有前揭會議記錄附卷可稽。則第七項車位「新承租
    價格」無疑是以第六項決議為其前提要件，而前述第六項決
    議業經本院98年度簡上字第97號民事判決認定無效確定，上
    訴人自不得再以第七項決議作為每月向原告收取2,000元月
    租金之依據。再者，觀之第七項決議內容，係將一般車位之
    月租金由原來之2,500元降為2,000元，而對於已繳交權利金
    10萬元之被上訴人，非但未予調降月租金，反而自每月1,25
    0元調高為2,000元，顯然無視前揭78年間「翰林世家社區管
    理辦法」第29條規定以固定車位使用人已繳納10萬元權利金
    ，應享有較一般車位優惠租金之原則，因而被上訴人92年6
    月22日區分所有權人大會第七項決議將固定車位之租金提高
    至與一般車位租金相同，顯以損害上訴人為目的，並有違誠
    信原則，亦不符合公平正義，依民法第148條規定，自屬無
    效。
三、按無法律上之原因而受利益，致他人受損害者，應返還其利
    益。雖有法律上之原因，而其後已不存在者，亦同。民法第
    179條定有明文。上訴人關於被上訴人4人主張自92年7月1日
    起至100年12月31日止，均已按月繳交2,000元車位月租金乙
    節，並不爭執。而翰林世家92年6月22日區分所有權人會議
    第七項決議將原告月租金自1,250元提高為2,000元部分，既
    屬無效，則被告自92年7月1日起每月向原告收取固定車位月
    租金超過1,250元部分，即屬不當得利，被上訴人自得請求
    上訴人返還每月750元之不當得利。另上訴人辯稱被上訴人
    明知無給付義務而仍為給付，即不得依不當得利之法律關係
    請求返還云云。然被上訴人主張渠等恐車位搖控器遭到上訴
    人消磁，所以仍繼續繳付每月2000元之租金。而查，本件上
    訴人自92年6月22為上開決議迄至本件訴訟，猶仍執詞上訴
    人關於收取每月2000元之車位租金之決議為有效，是以被上
    訴人對於每月應給付租金2000元或1250元乙情，仍有疑慮，
    顯與明知無給付義務而為給付之情形有間。是以上訴人前揭
    所辯，委無可採。
三、綜上所述，被上訴人依不當得利之法律關係，請求上訴人返
    還原告每人自92年7月1日起至100年12月31日止每月750元，
    於法有據。原審判令上訴人給付被上訴人4人各72000元（自
    92年1月1日起至100年6月31日止），及依職權宣告假執行，
    核無不合。上訴人上訴意旨就此部分，仍執陳詞，指摘原判
    決不當，請求廢棄，為無理由，應駁回其上訴。被上訴人於
    本院擴張聲明，追加請求上訴人應再給付被上訴人4人各450
    0元（自100年7月1日起至100年12月31日止，每月750元），
    為有理由，應予准許。此部分所命給付之金額未逾50萬元，
    爰依職權宣告假執行。
四、本件事證已臻明確，兩造其餘主張、陳述及所提之證據，經
    審酌後於判決結果無影響，無一一論述之必要，附此敘明。
五、訴訟費用計第二審裁判費4,635元及追加之訴裁判費1,500元
    ，共6,135元，由敗訴之上訴人負擔。
六、據上結論，本件上訴無理由，追加之訴有理由，依民事訴訟
    法第436條第2項、第436條之1第3項、第449條第1項、第78
    條、第389條第1項第5款，判決如主文。
中    華    民    國   100    年    12    月    2    日
                  民事第二庭    審判長法  官  王  銘
                                      法  官  陳添喜
                                      法  官  李慧瑜
上正本證明與原本無異。
不得上訴
中    華    民    國   100    年    12    月    2    日
                                      書記官